【裁判字號】    97,上易,12
【裁判日期】    970409
【裁判案由】    侵權行為損害賠償
【裁判全文】
臺灣高等法院高雄分院民事判決          97年度上易字第12號
上  訴  人  甲○○
訴訟代理人  林慶雲律師
            朱淑娟律師
            陳正男律師
上  訴  人  乙○○
上列當事人間請求侵權行為損害賠償事件，上訴人對於民國96年
11月16日臺灣高雄地方法院96年度重訴字第175 號第一審判決各
自提起上訴，本院於97年3 月26日言詞辯論終結，判決如下：
    主  文
兩造上訴均駁回。
第二審訴訟費用由兩造各自負擔。
    事實及理由
一、上訴人甲○○起訴主張：伊為高雄市○○區○○路183 號新
    銳大樓1 樓維美牙醫診所院長，對造上訴人乙○○於民國95
    年2 月27日在上開大樓後院空地及鐵捲門上，懸掛載有「甲
    ○○佔用大樓公共用地，還我們的停車位」、「維美牙科佔
    用停車位，無道、鴨霸的人，我們不歡迎你，滾出去」等不
    實言論之大型布條2 幅，足以貶損伊之人格及毀損伊之名譽
    ，依侵權行為之規定，應賠償伊所受非財產上之損害等情，
    爰求為判決：(一)乙○○應給付甲○○新台幣（下同）1000萬
    元，及自起訴狀繕本送達翌日起至清償日止，按年息5%計算
    之利息。(二)陳明願供擔保，請准宣告假執行。
二、上訴人乙○○則以：伊係新銳大樓管理委員會（下稱新銳大
    樓管委會）資深副主委，新銳大樓管委會成員因無法有效遏
    止甲○○持續侵害全體住戶權益之行為，而共同推由伊負責
    處理。茲因甲○○打通共用區域之天井及裝設鐵捲門，而減
    縮全體住戶得使用之停車空間，已損害全體住戶停車之權益
    ，伊懸掛前揭布條，乃陳述甲○○無權占用公共用地之事實
    ，且係代表全體住戶對甲○○表達抗議，屬善意發表言論，
    自無侵害甲○○名譽權之可言。況伊懸掛時間僅數分鐘，甲
    ○○請求之金額亦過高等語，資為抗辯。
三、原審判決乙○○應給付甲○○20萬元，及自96年3 月2 日起
    至清償日止，按年息5%計算之利息，駁回甲○○其餘之訴，
    且依職權宣告假執行及為附條件免假執行宣告。兩造均提起
    上訴，甲○○於本院聲明：(一)原判決關於駁回甲○○後開第
    二項之訴及該部分假執行之聲請均廢棄。(二)上開廢棄部分，
    乙○○應再給付甲○○80萬元及自96年3 月2 日起至清償日
    止，按年息5%計算之利息。(三)乙○○之上訴駁回。乙○○於
    本院聲明：(一)原判決不利於上訴人之部分廢棄。(二)上開廢棄
    部分，甲○○在第一審之訴及其假執行之聲請均駁回。(三)甲
    ○○之上訴駁回。
四、兩造不爭執之事項：乙○○於95年2 月27日在高雄市○○路
    183 號新銳大樓後院空地及鐵捲門上，懸掛載有「甲○○佔
    用大樓公共用地，還我們的停車位」、「維美牙科佔用停車
    位，無道、鴨霸的人，我們不歡迎你，滾出去」等內容之布
    條。
五、兩造爭執之事項：(一)乙○○對於甲○○是否有侵權行為，而
    應負損害賠償責任？(二)如是，乙○○對甲○○應賠償之精神
    慰撫金若干？
六、本院判斷：
  (一)按涉及侵害他人名譽之言論，包括事實陳述與意見表達，前
    者具有可證明性，後者則係行為人表示自己之見解或立場，
    無所謂真實與否。行為人之言論屬陳述事實時，如能證明其
    為真實，或行為人雖不能證明言論內容為真實，但依其所提
    證據資料，足認為行為人有相當理由確信其為真實者（參見
    司法院大法官會議釋字第509 號解釋），尚難令負侵權行為
    損害賠償責任。至於意見表達部分，如係善意發表，對於可
    受公評之事，而為適當之評論者，固難謂係不法侵害他人之
    權利，但不得逾越發表言論之範圍，否則對於他人名譽之損
    害，仍應負損害賠償責任。
  (二)甲○○以新銳大樓後方空地原設計圖規劃為天井使用，乙○
    ○為系爭大樓起造人永信建設公司之襄理，對此知之甚詳，
    而該大樓地下一樓前由原屋主高雄企銀供作保險箱管理室，
    高雄企銀為安全目的，將天井填平，充作停車棚使用，嗣伊
    向高雄企銀購得該地下一樓，認應恢復為天井使用，並經乙
    ○○表示一樓後門部分可架設欄杆，伊乃將違章建築部分拆
    除，恢復原始設計之「天井」用途，並在診所後門空地裝設
    活動式鐵捲門等情，及乙○○於檢察官履勘現場時曾表示「
    線內是他（指甲○○），線外是大樓的，是因為住戶沒有停
    車位才拉布條」（95年度偵續字第296 號妨害名譽案件95
    年11月1 日履勘筆錄）等情，主張乙○○明知伊無任何竊佔
    行為，卻故意懸掛前揭不實言論之布條等語。乙○○則辯以
    其懸掛系爭布條，係陳述甲○○無權占用公共用地之事實，
    且係代表全體住戶對甲○○表達抗議，屬善意發表言論等語
    。經查新銳大樓於94年12月23日召開住戶大會，甲○○希望
    將後院挖空為天井，有些住戶則希望停車方面維持現狀，惟
    與會住戶未反對挖空為天井，但均表示天井旁空地繼續保留
    給住戶停車使用，至於挖空範圍並未有共識，嗣甲○○在新
    銳大樓後院施作天井後，四周雖仍可供住戶繼續停車使用，
    但天井挖空部分不能停車，可停車輛差很多等情，業經證人
    即新銳大樓住戶陳悅於另案刑事案件審理時到庭結證屬實（
    見台灣高雄地方法院96年度易字第457 號誹謗案96年4 月11
    日審判筆錄）；且依新銳大樓管委會與甲○○間於事發前之
    往來信函內容觀之，雙方就甲○○占用該大樓後院空地作天
    井使用是否涉有竊佔罪嫌，互有爭論；甲○○於原審亦自承
    其與該大樓管委會間就大樓天井施工範圍及其是否非法佔用
    法定空地供個人使用等節，彼此認知不同而迭生爭執等情（
    一審卷62頁），並甲○○於刑事案件審理中亦證述：一開始
    ，伊不知後院空地所有權歸屬情形，伊以為是伊分管，迨乙
    ○○拉起白布條後，伊請教律師才知道那是公同共有等情（
    同上刑事卷審判筆錄），可知甲○○就新銳大樓後方空地挖
    空作為天井使用之範圍若干，並未與大樓住戶達成共識，以
    致甲○○自行將該空地恢復為天井使用並裝設鐵捲門後，住
    戶得使用之停車空間因而減縮，造成甲○○是否非法佔用法
    定空地供個人使用之爭議，乙○○因此懸掛前揭布條抗議，
    就該布條之事實陳述部分，依前述證據資料，足認乙○○有
    相當理由確信其為真實，此部分對甲○○應不構成侵權行為
    。惟就意見表達部分，乙○○所懸掛之布條，其內容使用「
    無道、鴨霸的人」用語，足以貶損甲○○之名譽，已逾越發
    表言論之範圍，且乙○○懸掛該布條之地點係在新銳大樓後
    方鐵捲門及可供住戶及不特定人停車使用之空地上，使不特
    定多數人得以共見共聞，自足以對甲○○造成名譽之侵害，
    乙○○辯稱其懸掛布條無非指責甲○○就占用共用區域一事
    毫不講道理，並無侮辱甲○○之故意，尚非可採。乙○○雖
    辯稱懸掛時間僅幾分鐘，即遭警員取下云云，惟證人即甲○
    ○之妻蘇慧珍證稱：自發現乙○○拉白布條，到等警察過來
    至少有1 小時以上等語（一審卷84頁），經核蘇慧珍就其在
    場聞見事實之陳述並無瑕疵，應屬可採，乙○○所辯不足採
    。從而，甲○○主張乙○○有故意不法侵害其名譽之事實，
    洵堪信實。
  (三)按不法侵害他人之身體、健康、名譽、自由、信用、隱私、
    貞操，或不法侵害其他人格法益而情節重大者，被害人雖非
    財產上之損害，亦得請求賠償相當之金額，民法第195 條第
    1 項前段定有明文。本件乙○○因故意不法侵害甲○○之名
    譽，既如前述，依法自應負賠償責任。乙○○雖另辯以其懸
    掛之布條上載有「管委會」之字樣，足證其所為係代表新銳
    大樓管委會及全體區分所有權人云云，惟該布條既為乙○○
    所懸掛，乙○○亦自承係向文具行所訂製，且大樓住戶陳悅
    已證述其未授權乙○○懸掛前揭布條抗議，乙○○又未舉證
    證明其行為係代表新銳大樓管委會所為，要不因前揭布條載
    有「管委會」字樣而解免乙○○之侵權行為賠償責任。
  (四)又按慰藉金之賠償須以人格權遭遇侵害，使精神上受有痛苦
    為必要，其核給之標準固與財產上損害之計算不同，然非不
    可斟酌雙方身分資力與加害程度，及其他各種情形核定相當
    之數額（最高法院51年台上字第223 號判例意旨參照）。查
    甲○○為日本東京齒科大學齒學博士，曾兼任高雄醫學大學
    口腔醫學院等校教職，事發前為高雄市牙醫師公會常務理事
    ，中華民國齒顎矯正學會、臺灣臨床口腔矯正學會理事，臺
    灣高雄地方法院調解委員，及維美牙醫診所院長，其92至95
    年度所得各約為204 萬元、243 萬元、180 萬元，7 萬3095
    元，名下有房屋、土地各2 筆，及投資2 筆等財產；乙○○
    自承現任職於永信建設開發股份有限公司，其92至95年度所
    得各約為77萬元、101 萬元、147 萬元，100 萬4275元，名
    下有房屋3 筆、土地7 筆、田賦2 筆、汽車2 部，及投資9
    筆等財產，及乙○○之部分房地已設定合計1680萬之最高限
    額抵押權等情，業據兩造分別陳明在卷，並有稅務電子閘門
    財產所得調件明細表、土地及建物登記謄本附卷可參。乙○
    ○雖辯稱其有消極財產1680萬元，並提出土地及建物登記謄
    本為證，惟此謄本僅能證明其部分房地已設定合計1680萬之
    最高限額抵押權之事實。本院審酌兩造之身分、地位、資力
    ，及乙○○不滿甲○○占用新銳大樓之公共用地，未循法律
    途徑解決，竟在甲○○擔任院長之維美牙科後方空地，懸掛
    布條抗議，致甲○○名譽受損所生精神上損害等綜合觀之，
    認原審酌定甲○○得請求乙○○賠償精神慰撫金20萬元，尚
    屬適當。
七、綜上所述，甲○○依侵權行為之規定，請求乙○○給付，其
    請求之金額在20萬元及自起訴狀繕本送達翌日即自96年3 月
    2 日起至清償日止，按年息5%計算利息範圍內，即屬正當，
    應予准許。逾此範圍之請求，即非正當，不應准許。原審就
    上開應准許部分，判決乙○○敗訴，並依職權宣告假執行，
    核無違誤；就上開不應准許部分，判決甲○○敗訴，亦無不
    合，兩造上訴各指摘原判不利於己部分不當，求予廢棄，非
    有理由，應予駁回。兩造其餘攻防及所舉證據，於判決結果
    不生影響，毋庸逐一論述，附此敘明。
八、據上論結，本件兩造之上訴均為無理由，依民事訴訟法第44
    9 條第1 項、第78條，判決如主文。
中    華    民    國    97    年    4     月    9     日
                            民事第六庭
                                審判長法官  許明進
                                法      官  張明振
                                法      官  徐文祥
以上正本證明與原本無異。
本件不得上訴。
中    華    民    國    97    年    4     月    10    日
                                書  記  官  呂素珍


司法院資訊處製作；財團法人民間司法改革基金會備份。
